臺灣嘉義地方法院民事判決　九十年度簡上字第七八號
　　上　訴　人　甲○○
　　被　上訴人　乙○○○
　　訴訟代理人　蔡楊淑珍
右當事人間請求確認抵押權不存在等事件，上訴人對於中華民國九十年五月十八日本
院朴子簡易庭八十九年度朴簡字第五九號第一審判決提起上訴，本院判決如左：
    主      文
上訴駁回。
第二審訴訟費用由上訴人負擔。
    事      實
甲、上訴人方面：
    一、聲明：求為判決，
        （一）原判決廢棄。
        （二）確認被上訴人就上訴人所有座落嘉義縣太保市○○○段四四一之十二
              地號，面積一九六平方公尺，同段四四一之十四地號，面積二四二平
              方公尺權利範圍十六分之一，在民國八十一年四月二十一日，向嘉義
              縣水上地政事務所（上地登一字第六六四八號），設定權利價值新臺
              幣三十萬元的抵押權不存在。
        （三）被上訴人應將前項抵押權設定登記塗銷。
        （四）第一、二審訴訟費用由被上訴人負擔。
    二、陳述：除與原審判決書所載者相同茲予引用外，補稱：
              至於五萬元本票有連西林背書之經過，乃上訴人向蔡楊淑珍借貸時，
              分為二次給付，第一次取款時，因上訴人積欠連西林五萬元，因此當
              場簽發面額五萬元本票欲向蔡楊淑珍再借用五萬元清償。惟蔡楊淑珍
              並未答應，本票亦未退還。上訴人不得已，乃將第二次取款中委託蔡
              楊淑珍以其中五萬元代向連西林清償，並囑託取回五萬元支票一紙。
              而連西林向蔡楊淑珍拿取五萬元時，蔡楊淑珍將五萬元之本票要求連
              西林簽名。原判決認上訴人向蔡楊淑珍另外借用五萬元。即有誤會。
    三、證據：除援用原審之立證方法外，並提出嘉義縣水上地政事務所函文為證。
乙、被上訴人方面：
    一、聲明：求為判決，如主文所示。
    二、陳述：與原審判決書所載者相同，茲予引用。
    三、證據：援用原審之立證方法。
丙、本院依職權調閱臺灣嘉義地方法院檢察署八十八年度偵字第七六四一號全卷宗。
    理      由
一、本件上訴人起訴主張，上訴人於八十一年四月間，透過連西林介紹，而認識被上
    訴人訴訟代理人蔡楊淑珍，上訴人因有急用，乃以嘉義縣太保市○○○段四四一
    號的共有土地（以下簡稱系爭土地），委託蔡楊淑珍向銀行辦理新臺幣三十萬元
    的抵押借款，上訴人並將土地所有權狀、戶籍謄本、印鑑證明，交給蔡楊淑珍。
    其後，蔡楊淑珍向上訴人表示，因為土地是共有，銀行不願借款，蔡楊淑珍又將
    土地所有權狀、印鑑證明還給上訴人。嗣蔡楊淑珍又向上訴人表示願意私人借貸
    三十萬元給上訴人，利息約定為二分利，並在八十一年五月十六日、二十六日，
    蔡楊淑珍先後交付二十萬元及十萬元給上訴人，上訴人並且簽發一張本票作為擔
    保。惟至八十五年八月二十二日，因為上訴人共有之系爭土地，業已判決分割，
    上訴人持土地所有權狀至嘉義縣水上地政事務所，辦理換發權狀，詎地政事務所
    人員告訴上訴人，土地所有權狀，早由蔡楊淑珍以遺失的理由，代理上訴人申請
    補發，並且已經將土地辦理抵押登記給被上訴人等語。因為兩造間，並沒有任何
    的借貸關係，上訴人只是向蔡楊淑珍借錢，也未同意將系爭土地設定抵押給被上
    訴人或是蔡楊淑珍，顯然是蔡楊淑珍偽造文書，而將系爭土地設定抵押登記給被
    上訴人，為此，乃起訴請求判決如聲明第二、三項所示。
二、被上訴人則以，上訴人確實是向伊借三十萬，該三十萬是透過蔡楊淑珍交給上訴
    人，要設定系爭土地抵押權登記，也是經過上訴人同意，同樣是委託蔡楊淑珍辦
    理，伊並沒有和蔡楊淑珍共同偽造文書等語，資為辯解。
三、本件上訴人為原坐落在嘉義縣太保市○○○段四四一號土地即系爭土地之共有人
    ，其應有部分，為十六分之一，嗣系爭土地乃於八十五年八月二十二日，經法院
    判決分割，而上訴人則分得同段四四一之十二地號，面積一九六平方公尺土地之
    所有權及同段四四一之十四地號，面積二四二平方公尺，應有部分為十六分之一
    之共有權，惟系爭土地上訴人所持有之土地所有權狀，曾於八十一年四月二十一
    日，以遺失為由，而由上訴人為申請人，蔡楊淑珍為代理人，向嘉義縣水上地政
    事務所申請補給（申請書編定為上地登一字第六六四七號），並於同日，由蔡楊
    淑珍為上訴人（即義務人兼債務人）及被上訴人（即權利人）之代理人，向該所
    申請就上訴人共有之系爭土地應有部分，設定抵押權（申請書編定為上地登一字
    第六六四八號），並約定擔保金額為三十萬元，債務清償日期為八十一年七月十
    九日，無利息，違約金則以月息二分計算等情，為兩造所不爭執，並據本院向嘉
    義縣水上地政事務所調閱該所八十一年四月二十一日上地登一字第六六四七號、
    第六六四八號申請書及所附具之資料查明屬實，復有原土地所有權狀、補發之所
    有權狀、土地登記簿謄本、土地登記謄本等件在卷可稽，自堪信為真實。
四、依前所述，本件爭執點厥為：（一）兩造間，是否有金錢借貸關係，亦即上訴人
    究竟有無向被上訴人為三十萬元之金錢借貸？（二）上訴人是否同意將系爭土地
    設定抵押登記給被上訴人？為斷。經查：
    （一）１、上訴人於原審時業已陳明：「印鑑證明從未還給我，後來他同意借我
              三十萬元，因不夠，我又向他借五萬還連西林。」等語（原審卷第一
              一七頁），而被上訴人訴訟代理人蔡楊淑珍於原審則主張，「（問：
              錢如何交到原告手上？）現金交與他，在我的代書事務所交與他，總
              共借三十五萬元與原告，三十萬元先交與原告，抵押權設定三十萬元
              ，後來再借五萬元。」（原審卷第一六二頁）、「當初原告持面額三
              十萬元本票來向被告借款三十萬元，並辦理抵押權設定。」（原審卷
              第四十三頁」、「五萬元是我借給原告」（原審卷第一八八頁）等語
              。
          ２、再者，上訴人曾簽發票載發票日為八十一年四月二十二日，到期日為
              八十一年七月二十一日，面額為三十萬元本票一紙，復曾簽發票載發
              票日為八十一年五月十六日，到期日為八十一年六月十六日，票面金
              額為五萬元之本票一紙，且曾簽發以台北市銀行南港分行為付款人，
              支票號碼ＮＫ0000000號，票面金額為五萬元之支票一紙等情
              ，復為上訴人自認屬實（原審卷第一八八頁），並有本票二紙（原審
              卷第四十五頁、第二一六之一頁）、支票一紙（原審卷第二一七頁）
              在卷可憑，自堪信為真實。
          ３、其次，前揭上訴人所簽發發票日為八十一年五月十六日，到期日為八
              十一年六月十六日，票面金額為五萬元之本票一紙背面內載：「一、
              茲向楊淑珍小姐借用新台幣伍萬元正，並約定限至八十一年六月十六
              日到期清償無訛。二、檢附台北市銀南港分行ＮＫ0000000號
              支票一張作清償債額之保證，恐口無憑，另請連西林先生背書共同保
              證到期以現換回消失債權及保證之責任。三、支票面額新台幣伍萬元
              正，日期８１、７、３１到期」等字樣，而該字樣乃上訴人親自書立
              ，其下並有上訴人本人之親自簽章等情，亦據上訴人自認為真（原審
              卷第一八八頁）。
          ４、合上所述，依兩造前揭所言，並斟酌面額三十萬元本票之發票日即八
              十一年四月二十二日與上開系爭土地抵押權申請設定之日期即八十一
              年四月二十一日僅相差一日，及前揭五萬元本票發票日係八十一年五
              月十六日與該本票背面之記載等誥，堪認，上訴人曾先後向人借款二
              筆金錢，其中一筆三十萬元係在前，另筆五萬元借款則在後。而該筆
              五萬元借款，依上訴人在前揭本票背面記載，堪認係向蔡楊淑珍所借
              無訛。至於該三十萬元借款，揆諸：
              (1)該三十萬元借款若係蔡楊淑珍出資貸與上訴人，則蔡楊淑珍係從事
                代書職業，此據證人連西林證述在卷，並非至愚之人，蔡楊淑珍為
                何平白損失已身權益，平空將系爭土地之抵押權權利人，登記為被
                上訴人，而致本人日後向上訴人求償較為繁難之不利地位？是上訴
                人主張，該三十萬元，係向蔡楊淑珍借貸，而非向被上訴人借貸等
                情，顯與常理有違，自難採信至明。由此堪認，該三十萬元消費借
                貸之法律關係，應存在兩造之間無訛。
              (2)再者，上訴人於原審業已自承，確有拿到三十萬元等語（原審卷第
                一六二頁），徵之上開三十萬元借款係在先，而另筆向蔡楊淑珍借
                款五萬元係在後，有如前述。則依常理而言，上訴人應確有拿到其
                向被上訴人所借得之三十萬元，否則上訴人於該三十萬元借款尚未
                全數取得之前，其向被上訴人催討履行消費借貸契約已猶恐不及，
                豈有另行再簽發本票，並以支票為擔保，再向蔡楊淑珍借款五萬元
                之理？況上訴人業已表示借款之利息，為二分利（原審卷第二十五
                頁倒數第一行），再參酌上訴人所提出每隔三月付款二萬一千元的
                明細表（原審卷第一四五頁），則以三十五萬之月息二分利計算，
                每月恰為七千元。是依前所述，上訴人確實已是向被上訴人「借得
                」三十萬元，並向蔡楊淑珍「借得」五萬元無訛。否則，豈有僅借
                得三十萬元，卻要付給人家三十五萬元利息的道理。
          ５、是依前所言，上訴人確有向被上訴人借得三十萬元，要無疑義。上訴
              人就此為相反之主張，委無可採。
    （二）１、上訴人業已自認，系爭土地抵押權設定契約書內之簽名，係其本人所
              為等語（原審卷第一八九頁）。雖其主張，當時在該契約書簽名時，
              其他部分係空白的等語。惟查：上訴人自承系軍職退役，現在開公司
              ，擔任有限公司董事等語（原審卷第一一七頁），是依上訴人前揭所
              言，可見其並非毫無思慮，欠缺經驗之人，應知在契約書內為簽名行
              為，自應負擔該契約書內所述之義務，此依一般常理即明。然上訴人
              卻為上開主張，其不符合常理至明，已難以採信。況上訴人就前揭有
              利於已之事實，復未舉證以實其說，是其此部分主張，尚屬乏據。
          ２、再者，上訴人於臺灣士林地方法院檢察署八十八年度他字第一二二六
              號案件中（上訴人為該案件之告訴人，嗣該案件已為不起訴處分，容
              後述），即已陳明伊於八十五年底即已知悉系爭土地，已為前揭抵押
              權設定登記等語（該案件卷宗第二十九頁，該卷宗在臺灣嘉義地方法
              院檢察署八十八年度偵字第七六四一號全卷內），此據本院調閱前揭
              卷證查明無訛。況上訴人於本件事件起訴時，亦為相同主張（原審卷
              第五頁倒數第二行以下）。則若依上訴人前揭所言屬實，則其於八十
              五年底發現系爭土地遭被上訴人為前揭抵押權設定時，依常理，上訴
              人自應及時提起本件訴訟，豈有遲至八十八年八月二十六日，被上訴
              人聲請法院來拍賣分割後所取得之土地，始向本院民事執行處提出異
              議？此亦據原審法院調閱本院八十八年度執字第五八一六號卷查證屬
              實。由此益足佐證，上訴人主張，伊並未同意將系爭土地設定抵押登
              記給被上訴人等語，要無可採。
          ３、至於上訴人主張，系爭土地設定抵押登記給被上訴人，係蔡楊淑珍偽
              造文書所致等情，則就蔡楊淑珍是否有涉及該偽造文書犯行，業經上
              訴人提出告訴，並經臺灣嘉義地方法院檢察署檢察官偵查後，認查無
              該事證為由，於八十八年十一月二十四日，以八十八年度偵字第七六
              四一號為不起訴處分，嗣經上訴人不服提起再議，乃遭臺灣高等法院
              臺南分院檢察署檢察長駁回再議等情，此據本院依職權調閱上開卷證
              查明屬實，是上訴人於本件訴訟，仍為上開主張，已乏憑據甚明。
          ４、依前所述，足見，本件上訴人確有向被上訴人借得三十萬元，並同意
              將系爭土地設定抵押權給被上訴人無疑，被上訴人就此所為辯解，應
              屬可採。
五、綜合前述，本件上訴人既曾有向被上訴人借得三十萬元，並同意將系爭土地設定
    抵押權給被上訴人，有如上述。再者，上訴人迄今猶未清償該款項，此為其所不
    爭。從而，上訴人以前揭事實，起訴請求確認被上訴人就上訴人所有座落嘉義縣
    太保市○○○段四四一之十二地號，及同段四四一之十四地號應有部分十六分之
    一所有權，在民國八十一年四月二十一日，向嘉義縣水上地政事務所（上地登一
    字第六六四八號），設定權利價值新臺幣三十萬元的抵押權不存在，並請求被上
    訴人應將該抵押權設定登記塗銷，即屬無據，不應准許。原審因而駁回上訴人之
    請求，洵屬正當，上訴意旨，求為廢棄，於法無據，不應准許，自應駁回。
六、本件事證已臻明確，兩造其餘攻擊防禦方法，經核與判決結果不生影響，爰不予
    一一論述，併予敘明。
七、據上論結，本件上訴為無理由，依民事訴訟法第四百三十六條之一第三項、第四
    百四十九條第一項、第七十八條，判決如主文。
中　　　華　　　民　　　國　　九十一　　年　　 十一 　　月　　 十八 　　日
~B臺灣嘉義地方法院民事第一庭
~B　　審判長法官　王漢章
~B　　法　　　官　黃茂宏
~B　　法　　　官　馮保郎
右為正本係照原本作成。
本判決不得上訴。
中      華      民      國    九十一    年    十一      月     十八     日
~B　　書　記　官　李銷勳
